---
title: Asignación de manuscrito 4. Resultados
author: <b>José-Ramón Martínez-Batlle</b> (jmartinez19@uasd.edu.do) <br> Facultad de Ciencias, Universidad Autónoma de Santo Domingo (UASD) <br> Santo Domingo, República Dominicana
bibliography: references.bib
csl: apa-es.csl
lang: es
output: github_document
editor_options: 
  chunk_output_type: console
always_allow_html: true
---

<!-- README.md se genera a partir de README.Rmd. Por favor, edita ese archivo. -->

```{r, echo=F, include=F}
knitr::opts_chunk$set(
  echo = TRUE,
  warning = FALSE,
  message = FALSE,
  out.width = '80%',
  dpi = 300,
  fig.align = "center"
  )
options(digits = 3)
options(knitr.duplicate.label = "allow")
tejer_informes <- F
library(tidyverse)
library(stringi)
library(kableExtra)
options(knitr.kable.NA = '')
estilo_kable <- function(df, titulo = '', cubre_anchura = T) {
  df %>% kable(format = 'html', escape = F, booktabs = T,
               digits = 2, caption = titulo) %>%
    kable_styling(bootstrap_options = c("hover", "condensed"),
                  full_width = cubre_anchura, position = "center")
}
```

> Entrega: 5 de diciembre, 23:59 horas.

> Para el caso de documentos, entrega tu archivo vía correo electrónico en formato nativo. En el caso de usar software de interfaz gráfica, como Microsoft Word o LibreOffice Writer, entrega tanto el archivo nativo .docx o .odt como el PDF. En el caso de usar procesadores de texto como LaTeX, Overleaf, RMmarkdown, entrega tanto el PDF como la carpeta (comprimida en ZIP) conteniendo los archivos necesarios para compilar el PDF.


# Asignación de manuscrito 4. Resultados

La sección de resultados es la parte más analítica del manuscrito y, por supuesto, está conectada con la sección "Metodología" e "Introducción". Aquí analizas tus datos y muestras lo obtenido tras aplicar los métodos, técnicas y herramientas, manteniéndote siempre dentro del problema que elegiste resolver (o que yo te animé/sugería a afrontar), sin incluir valoraciones ni interpretaciones. Esta sección responde a la pregunta ¿qué?

En detalle, más específicamente, una sección de "Resultados" de un manuscrito científico en el campo de la ecología numérica es fundamental, ya que presenta los hallazgos empíricos obtenidos a partir del análisis de datos (los informes personalizados que te enlazo abajo son la fuente principal en este caso). En dicha sección es donde detallas "los números" y patrones observados en relación con las hipótesis o preguntas de investigación planteadas. Esta sección debe ser clara y concisa, exponiendo las cifras, tendencias y relaciones estadísticas pero, reiterio, sin incluir interpretaciones o explicaciones extensas, las cuales reservarías para la discusión.

En esta parte del manuscrito, es común encontrar tablas, figuras y gráficos que ilustran los resultados de manera visual, facilitando la comprensión de los datos complejos. Por ejemplo, podrías incluir gráficos como el de mosaicos, los de violín, el panel de gráficos de dispersión, que muestren las relaciones entre la matriz de comunidad y los factores ambientales; o también podrías mostrar agrupamientos, asociaciones o especies indicadoras, o modelos que expliquen patrones de composición de especies. En general, lo que muestres dependerá mucho de las preguntas/objetivos planteados, y de la técnica elegida. La consistencia en la presentación de los resultados es crucial, asegurando que los métodos estadísticos aplicados estén alineados con los objetivos del estudio.

Para redactar esta sección, usarás tu informe personalizado (ver siguiente sección), y aplicarás lo practicado en la asignación [Practica 4. Redacta "Metodología" y "Resultados" de ecología numérica](https://github.com/biogeografia-202302/practicas/blob/main/practica-04.md). 

En cuanto a la forma, deberás aplicar lo aprendido en la [Práctica 2. Métricas básicas de ecología numérica, reproducibilidad, redacción, estilos de formato, tablas, citas y referencias](https://github.com/biogeografia-202302/practicas/blob/main/practica-02.md). Más detalles al respecto en la sección siguientes.

## ¿Cómo proceder?

Localiza tu informe personalizado sobre "Datos y análisis para resultados" en siguiente la tabla:

```{r, echo=F}
# Cargar las bibliotecas necesarias
library(tidyverse)
fuentes_manuscrito <- 'fuentes/manuscrito/'
```


<!-- Formularios de ODK, listas estudiantes -->

```{r, echo=F, warning=F, message=F}
est <- read_csv(paste0(fuentes_manuscrito, 'estudiantes_todos_los_datos.csv'))
odk_id_keys <- read_csv('odk/biogeografia_hormigas_202302_identificacion/Biogeografía Hormigas 202302 IDENTIFICACION.csv') %>% select(KEY)
odk_id_users <- read_csv('odk/biogeografia_hormigas_202302_identificacion/Biogeografía Hormigas 202302 IDENTIFICACION_extraido_postgres.csv') %>%
  mutate(user = gsub(
  '(uid:)(.*)(\\|.*)', '\\2', `_CREATOR_URI_USER`)) %>% 
  select(KEY = `_URI`, user) %>% 
  filter(user != 'jr') %>% inner_join(odk_id_keys) %>% pull(user) %>% unique()
nombres_ajustados <- est[est$odk_user %in% odk_id_users,
                         'Nombres y apellidos compatible Params',
                         drop = T]
```



```{r, echo=F, include=F, eval=tejer_informes, message=F, warning=F}
# Generar informes
for (i in nombres_ajustados) {
  nombre_salida <- paste0(fuentes_manuscrito, "informe-resultados-", i, ".html")
  rmarkdown::render(
    input = "resultados-plantilla.Rmd",
    output_file = nombre_salida,
    params = list(estudiante = i),
    envir = new.env()
  )
  while (length(dev.list()) > 0) {
    grDevices::dev.off()
  }
}
```



```{r, echo=F}
data.frame(Estudiante = nombres_ajustados,
           `Ruta de informe` = paste0("[https://biogeografia-202302.github.io/manuscrito/", fuentes_manuscrito, "informe-resultados-", nombres_ajustados, ".html](https://biogeografia-202302.github.io/manuscrito/", fuentes_manuscrito, "informe-resultados-", nombres_ajustados, ".html)"), check.names = F) %>% 
  kable(format = 'markdown')
```





## Instrucciones complementarias

1. **Contenido y tiempo verbal:** Dado que estás redactando la sección "Resultados", te centrarás sólo en el "**qué**". Como te expliqué arriba, en los resultados muestras qué obtuviste tras aplicar técnicas analíticas a tus datos, sin valoraciones ni interpretaciones. Esto te obligará a usar el tiempo veral "pasado simple", como por ejemplo: (con voz pasiva) "La riqueza alcanzó su valor máximo en..." o (con voz activa) "Realicé un análisis de ...".

2. **Extensión:** No hay recetas fijas, pero es común que los resultados ocupen varias páginas, pero dependerá mucho de cuán profundo quieras llegar y del apoyo en tablas y figuras que uses. No obstante, no abuses de las figuras y tablas, pues un número excesivo de ellas hará imposible la lectura; normalmente, muchas revistas limitan a 3 figuras y 3 tablas dentro del cuerpo del artículo, y todo lo que no quepa allí, se debe transferir a información suplementaria. Asegúrate de ser claro/a y conciso/a en tu redacción.

3. **Formato:** En cuanto a la forma, tal como te comenté arriba, redacta el texto entregable aplicando lo aprendido en la ["Practica 2. Métricas básicas de ecología numérica, reproducibilidad, redacción, estilos de formato, tablas, citas y referencias"](https://github.com/biogeografia-202302/practicas/blob/main/practica-02.md). Considera usar una plantilla de estilos, para lo cual, te dejo estas recomendaciones también:

   * Si usas Microsoft Word o LibreOffice Writer, puedes buscar plantillas de artículos (puedes usar las de algunas editoriales) o usar [esta plantilla](data/plantilla-manuscrito.dotx) si la consideras útil.
   * Independientemente de la plantilla o el software que elijas, lo importante es que apliques lo aprendido en la práctica 2.

Si vas a usar la plantilla facilitada por mí, te doy algunos consejos:

- Investiga sobre qué es una plantilla. Básicamente, es un archivo en el que te puedes basar para crear otros.

- Al ser una plantilla, si la abres con "doble-click", se creará un documento basado en ella que posteriormente deberás guardar con un nombre asignado por ti.

- Puedes usarla en GoogleDocs y en LibreOffice Writer también, pero su compatibilidad máxima se consigue en Microsoft Word.

- La plantilla básicamente contiene definiciones de estilos para el título principal, títulos de nivel 1 a 3, texto de cuerpo (estilo "Normal"), texto de tablas, texto de pies de figuras y tablas, bibliografía, y estilo de párrafo para las figuras (suena raro, pero sí, las figuras "no flotantes", que se comportan como texto, también tiene definición de estilos). Faltan estilos, como los de autor, viñetas, etc. Los puedes crear libremente.

- El texto y las figuras que he colocado de ejemplo son un mero relleno. Verás que puse una tabla, una figura, una ecuación, algunas citas y la lista de referencias. Debes borrar todo el contenido de ejemplo, pues es irrelevante para tu manuscrito.

- No es obligatorio usar esta plantilla, sólo úsala si la ves útil. Si ya dispones de un documento donde usas estilos apropiadamente, puedes seguir por esa vía. Si ya tienes un documento comenzado, y quieres basarte en los estilos de esta plantilla, puedes importar sus estilos (los de la plantilla) a tu documento (hay tutoriales sobre ello, como [éste](https://www.youtube.com/watch?v=YG7FhZvR2Do)).
- No me canso de repetirlo: consulta al tali. Es viable por correo, sólo que es necesario indicar qué problema obtuviste (error, fallo de funcionalidad, etc.) al intentar hacer qué cosa. Por ejemplo: "*me dio error A al intentar ejecutar B, aquí dejo una captura de pantalla*".

Finalmente, transcribo el recuadro que ya conoces sobre el tipo de voz a usar para refrescarlo nuevamente; asegúrate de seguir estas recomendaciones.

> **RECUADRO: recomendaciones básicas de redacción**
> 
> Usa una voz (activa o pasiva) de forma consistente, pero sólo ten presente que la redacción de manuscritos científicos a menudo se utilizan ambas voces, dependiendo del contexto y el mensaje que el/la autor/a quiera transmitir. Veamos algunos ejemplos:
> 
> **Voz activa en manuscrito científicos:**
> 
> - **Analicé** los datos utilizando el software R.
> 
> - El experimento **mostró** que la temperatura afecta directamente la tasa de reacción.
> 
> - Los investigadores **encontraron** una correlación significativa entre las dos variables.
> 
> La voz activa puede hacer que la redacción parezca más directa y clara, y es especialmente útil cuando el/la autor/a quiere enfatizar quién llevó a cabo una acción o cuándo se desea hacer una afirmación fuerte.
> 
> **Voz pasiva en artículos científicos:**
> 
> - Los datos **fueron analizados** utilizando el software R.
> 
> - **Se observó** que la temperatura afecta directamente la tasa de reacción.
> 
> - Una correlación significativa **fue encontrada** entre las dos variables.
> 
> La voz pasiva es común en la redacción científica porque a menudo se prefiere un tono más impersonal, enfocando la atención en los resultados y procedimientos en lugar de en quienes llevaron a cabo la investigación. También puede ser útil cuando no se quiere o no es relevante especificar quién realizó la acción.
> 
> **En todas mis asignaciones, está completamente permitido usar IA (e.g. chatGPT), pero te recomiendo que la uses más como tutor que como redactor**. Tal como te sugerí arriba, no le pidas que te resuelva los problemas del mandato. Pídele que te dé ideas, y que luego tú las mejores o las descartes. No abuses tampoco del texto, pues mucha redacción no siempre es mejor; en redacción de ensayos "menos es más". Cruza las redacciones que te ofrezca con tu conocimiento, y revisa si los términos o conceptos usados son descabellados (toda IA se inventa cosas, cuidate de no caer en esa trampa). Nunca le pidas referencias bibliográficas, porque se va equivocar.

## Criterios de evaluación y escala de valoración

| Criterios de Evaluación                             | Nivel 1 (En Desarrollo) | Nivel 2 (Aceptable) | Nivel 3 (Bueno) | Nivel 4 (Excelente) |
|----------------------------------------------------|-------------------------|---------------------|-----------------|---------------------|
| Claridad y concisión                               | Difícil de seguir y extenso en detalles innecesarios. | Información presentada de manera básica con algunas imprecisiones. | Claro y conciso, con un nivel de detalle apropiado. | Excepcionalmente claro, directo y conciso, con todos los detalles relevantes bien presentados. |
| Presentación de datos numéricos                    | Datos presentados sin orden claro o estructura. | Datos presentados con orden, pero con fallos menores en la estructura. | Datos bien organizados y estructurados con claridad. | Datos presentados de forma impecable, con una estructura lógica y fácil de interpretar. |
| Uso de tablas y figuras                            | Uso inadecuado o confuso de tablas y figuras. | Uso básico de tablas y figuras que apoyan el texto. | Uso correcto de tablas y figuras que mejoran la comprensión de los resultados. | Uso sobresaliente de tablas y figuras integradas perfectamente para ilustrar los resultados. |
| Alineación con objetivos y metodología             | Desalineación evidente entre resultados, objetivos y metodología. | Resultados generalmente alineados con objetivos y metodología con algunos errores. | Buena alineación entre resultados, objetivos y metodología. | Alineación perfecta y coherente entre resultados, objetivos y metodología. |
| Uso correcto del tiempo verbal                     | Uso inconsistente del tiempo verbal pasado simple. | Uso adecuado del tiempo verbal con errores ocasionales. | Uso correcto del tiempo verbal pasado simple en la mayoría del texto. | Uso impecable y consistente del tiempo verbal pasado simple en todo el texto. |
| Independencia de la interpretación y valoración    | Interpretaciones y valoraciones presentes de forma inapropiada. | Pocas interpretaciones y valoraciones que no afectan la objetividad. | Mayormente libre de interpretaciones y valoraciones personales. | Totalmente libre de interpretaciones y valoraciones, enfocado solo en los resultados. |
| Reproducibilidad y estilo de formato               | No sigue las prácticas de reproducibilidad ni los estilos de formato. | Sigue las prácticas de reproducibilidad y estilos de formato con errores significativos.


**Notas**:

- La redacción y estructura del documento son esenciales.

- Las figuras y tablas son cruciales para respaldar la redacción, pero no abuses de ellas.

- La aplicación adecuada de estilos y formato mejora la legibilidad y presentación del documento.

## Referencias
