---
title: Asignación de manuscrito 1. Diseño de muestreo y colecta de datos de campo
author: <b>José-Ramón Martínez-Batlle</b> (jmartinez19@uasd.edu.do) <br> Facultad de Ciencias, Universidad Autónoma de Santo Domingo (UASD) <br> Santo Domingo, República Dominicana
bibliography: references.bib
csl: apa-es.csl
lang: es
output: github_document
editor_options: 
  chunk_output_type: console
always_allow_html: true
---

<!-- README.md se genera a partir de README.Rmd. Por favor, edita ese archivo. -->

```{r, echo=F, include=F}
knitr::opts_chunk$set(
  echo = TRUE,
  warning = FALSE,
  message = FALSE,
  out.width = '80%',
  dpi = 300,
  fig.align = "center"
  )
options(digits = 3)
options(knitr.duplicate.label = "allow")
library(tidyverse)
library(sf)
library(stringi)
library(kableExtra)
options(knitr.kable.NA = '')
estilo_kable <- function(df, titulo = '', cubre_anchura = T) {
  df %>% kable(format = 'html', escape = F, booktabs = T,
               digits = 2, caption = titulo) %>%
    kable_styling(bootstrap_options = c("hover", "condensed"),
                  full_width = cubre_anchura, position = "center")
}
```

> Valor de la práctica: 30 puntos.

> ¡ACTUALIZACIÓN! Plazo de entrega extendido: 20 de octubre, 23:59 horas.

> Para el caso de documentos, entrega tu archivo vía correo electrónico en formato nativo. En el caso de usar software de interfaz gráfica, como Microsoft Word o LibreOffice Writer, entrega tanto el archivo nativo .docx o .odt como el PDF. En el caso de usar procesadores de texto como LaTeX, Overleaf, RMmarkdown, entrega tanto el PDF como la carpeta (comprimida en ZIP) conteniendo los archivos necesarios para compilar el PDF.

> En principio, las muestras de hormigas las identificaremos de manera conjunta en el aula.

# Asignación de manuscrito 1. Diseño de muestreo y colecta de datos de campo

En teoría, **una buena investigación comienza con unas buenas preguntas**. Se supone que las preguntas son las que guían el resto del proceso de investigación desde el comienzo, por lo que formular preguntas y definir objetivos debería ser el primer paso. Pero en el contexto de un ejercicio académico, en concreto, dentro de una materia del segundo o tercer año de carrera, como lo es biogeografía, he optado por no ser muy exigente en el orden de las cosas, por lo que no pediré formular preguntas de forma preceptiva antes de iniciar tu estudio. Ya verás que, con el tiempo, la experiencia (y el trabajo de campo) te dará más información y herramientas para formular buenas preguntas que den inicio a importantes estudios; mientras más aprendas sobre un área de conocimiento específica, mejores preguntas podrás formular, porque sabrás en qué dirección debe avanzarse en función del estado de la cuestión.

También según la teoría, el segundo aspecto más importante de una buena investigación, en orden de prelación, consiste en contar con un buen diseño de muestreo y una colecta de datos de campo realizada de forma sistemática. En mi opinión, considero esta parte la más importante de un trabajo de ecología numérica (incluso por encima de las preguntas), pues si colectamos buenos datos hoy, en el futuro podremos responder múltiples preguntas, incluso algunas que no hayamos formulado inicialmente.

En investigaciones que siguen diseños estructurados y protocolos de campo, **la sección "Metodología" (el "cómo" de un estudio) normalmente se compone de dos subsecciones: una comúnmente denominada "Diseño de muestreo y colecta de datos de campo", y otra denominada "Técnicas de procesamiento y analíticas". Esta asignación tiene por objetivo que redactes la primera de dichas subsecciones, "Diseño de muestreo y colecta de datos de campo", y que colectes tus muestras**. Por lo tanto, serán dos los entregables:

- Tus muestras de hormigas, colectadas y registradas en plataforma en línea (ver detalles más abajo). Todavía **no** identificarás hormigas, sólo las colectaras y registrarás.

- Documento conteniendo la subsección "Diseño de muestreo y colecta de datos de campo". Esta subsección la entregarás en esta asignación, y la reservarás para incorporarla, más adelante, en la sección "Metodología" de tu manuscrito. Podrás mejorarla en el proceso antes de entregar el manuscrito, pero entregarás una primera versión para valoración en esta asignación.

## Colecta tus datos de campo

Colectarás 15 muestras de hormigas en igual número de hexágonos H3 de resolución 12, en el polígono núcleo del campus de la Universidad Autónoma de Santo Domingo (UASD) en su sede central; el diseño está basado en @jose_ramon_martinez_batlle_2023_8404063, dentro del cual se encuentra el documento ["Clasificación de hexágonos del polígono núcleo del campus de la Universidad Autónoma de Santo Domingo (UASD) en su sede central, usando coberturas del suelo"](https://github.com/geofis/coberturas-suelo-uasd/blob/main/clasificacion-de-hexagonos.md), el cual explica el procedimiento de generación de los hexágonos y su clasificación.

Los pasos que necesitarás dar para completar tus colectas son los siguientes:

- Carga el diseño de hexágonos H3 en tu celular usando [este vínculo de GoogleMaps](https://www.google.com/maps/d/u/0/edit?mid=1ZjT9ii7O8Rp4IXdXgQOIfU93z5QI_As&usp=sharing).

- Identifica tus hexágonos asignados (ver la sección siguiente). Márcalos o memoriza su localización.

- Elige un día para realizar las colectas (un día completo será suficiente). Comienza lo más temprano que puedas.

- El día elegido, realiza las colectas siguiendo estos pasos:

  - Llega al primer hexágono aisgnado usando el [mapa facilitado](https://www.google.com/maps/d/u/0/edit?mid=1ZjT9ii7O8Rp4IXdXgQOIfU93z5QI_As&usp=sharing).
  
  - Identifica el perímetro del hexágono asignado, para que no colectes fuera de éste.

  - Abre ODK Collect o GIC Collect y llena un formulario nuevo de ODK "Biogeografia-202302". Completa los datos que te pide en la primera página (coordenadas del centroide, foto, etc.). Guarda el formulario presionando el icono del *diskette*, pero déjalo abierto, no lo cierres para que puedas volver a él más tarde. Este formulario será usado a lo largo de todo el hexágono, por eso lo dejarás abierto, y sólo lo cerrarás cuando hayas terminado el hexágono íntegramente.

  - Colecta tantas hormigas como puedas, tanto en suelo como en corteza de troncos, paredes e infraestructuras. Para ello, abre el frasco, humedece el pincel en alcohol (mantén el frasco abierto mientras colectas, lo cual hará que se evapore algo de alcohol, pero no te preocupes, no se evaporará todo), moja la hormiga a colectar para aturdirla, atrápala con el pincel y llévala al frasco. Repite este procedimiento, moviéndote en el hexágono (no te "claves" en un único lugar) sin salir de él por **al menos 20 minutos, máximo 30 minutos**. Recuerda colectar no sólo en suelo, también en troncos y paredes.

  - Cuando haya pasado el tiempo, podrás cerrar el formulario. Para ello, presiona "Siguiente" y rellena la última pregunta del formulario sobre observaciones, si aplica. Si tienes alguna que añadir que no hayas podido rellenar en los campos cerrados del formulario, este es el momento. Si no tienes nada que añadir, presiona siguiente y guarda tu formulario. Puedes marcarlo como finalizado y enviarlo si lo deseas. También puede desmarcar la casilla de "Finalizado", si tienes previsto revisarlo más adelante; pero no olvides subir tu formulario al servidor tan pronto como puedas. Presiona guardar y el formulario se cerrará.
  
  - Inserta una etiqueta en el frasco (lápiz y papel vegetal). Lo mínimo que deberías incluir es: código del hexágono, tus nombres y apellidos, fecha. Si puedes, añade coordenadas del centroide del hexágono en grados y grados decimales (e.g. 18.23424$^\circ$, -71.82321$^\circ$).
  
  - Repite el procedimiento anterior otras 14 veces, hasta que obtengas una muestra total de 15 hexágonos.


### Hexágonos asignados


```{r}
estudiantes <- read.csv('../../courseid_2928_participants.csv')
estudiantes$id_estudiante <- paste(estudiantes$Nombre, estudiantes$Apellido.s.)
hexagonos <- st_read('data/h3-res-12-no-edificios-3-grupos.gpkg')

# Muestreo estratificado
set.seed(99)
asignaciones <- hexagonos %>%
  group_by(grupo) %>%
  sample_n(size = 5 * nrow(estudiantes)) %>%
  ungroup() %>%
  group_by(grupo) %>%
  mutate(id_estudiante = rep(estudiantes$id_estudiante, each = 5)) %>%
  ungroup()

# Verificar la asignación
table(asignaciones$grupo, asignaciones$id_estudiante)
```

```{r}
asignaciones %>%
  select(indice_propio, id_estudiante) %>%
  st_drop_geometry() %>% 
  arrange(id_estudiante, indice_propio) %>% 
  group_by(id_estudiante) %>% 
  summarise(id_hexagono = toString(indice_propio)) %>% 
  estilo_kable()
```

```{r, include=F, echo=F, eval=F}
# Para ODK

# Función para limpiar y transformar el texto
clean_text <- function(text) {
  text %>%
    tolower() %>%
    stri_trans_general("Latin-ASCII") %>%
    gsub("[[:punct:]]", "", .) %>%
    gsub(" ", "", .)
}

# Unir columnas, limpiar y transformar
nombres_para_odk <- estudiantes %>%
  mutate(full_name = gsub('\\?', 'ñ', gsub("[[:space:]]{2,}", " ", id_estudiante)),
         clean_full_name = clean_text(full_name)) %>%
  select(clean_full_name, full_name)
nombres_para_odk %>% write_csv('odk/nombres_para_odk.csv')
```


### ¿Qué llevar?

**Materiales necesarios para la colecta**

- Diecisiete envases de plástico (dos de respaldo). Puedes usar viales de 2 ml (se adquieren en tiendas especializadas normalmente) o envases de toma de muestras de farmacia. Los viales son 

- Un lápiz de carbón.

- Papel vegetal en cantidad suficiente para generar 15 etiquetas. Las etiquetas serán lo suficientemente pequeñas para que quepan dentro del envase, y lo suficientemente grandes para colocar la siguiente información: código del hexágono, tus nombres y apellidos, fecha. Si puedes, añade coordenadas de cualquier punto dentro del hexágono en grados y grados decimales (e.g. 18.23424$^\circ$, -71.82321$^\circ$).

- Alcohol isopropílico. Este alcohol destruye (con el tiempo) las muestras, pero las conserva bien si sólo pasan unos pocos días. El alcohol etílico sería la opción idónea, pero está muy caro y debemos usar isopropílico como alternativa.

- Pincel, el cual humedecerás para atrapar las hormigas. La única condición es que sea de una anchura menor a la del frasco, para que puedes entrarlo y sacarlo del mismo con facilidad.

-   **Celular**

    -   Android. Descargar la aplicación [ODK Collect](https://play.google.com/store/apps/details?id=org.odk.collect.android) desde el Play Store. Recomiendo usar Android en lugar de iPhone.

    -   iPhone. Descargar GIC Collect. No he probado esta aplicación, por lo que es importante que realices tus propias pruebas (ver punto siguiente)

    -   Configurar y probar. Configurar la aplicación ODK Collect o GIC Collect con los detalles que daré en el aula. Descarga, desde mi servidor ODK, el formulario "Biogeografia-202302" presionando "Obtener formulario en blanco". A continuación, haz una prueba intentando llenar (sin enviar) un formulario nuevo, para lo cual dirígite a "Llenar Nuevo Formulario", presionar sobre el nombre del formulario y comenzar a rellenar. Esta prueba te servirá para conocer, a priori, el contenido que rellenarás en terreno. Más detalles, en el [tutorial correspondiente]()

**Materiales personales recomendados**

-   **¡Mucha (pero mucha) agua potable!**

-   **Protección contra el sol: protector solar en crema, camisa manga larga, sombrero, ¡TODO es útil!**

-   **Comida** (llevarla puesta, es decir, lista para abrir y comer en cualquier lugar y momento).

-   Repelente. En el campus de la UASD no suele haber mosquitos, pero no está de más llevarlo por si acaso.


## Redacta la subsección "Diseño de muestreo y colecta de datos" de la sección "Metodología" de tu manuscrito

En cuanto al contenido, dado que estás redactando una subsección de "Metodología", la cual se titula "Diseño de muestreo y colecta de datos", te centrarás sólo en el "**cómo**". Explica cómo se hizo el diseño con índice espacial usando hexágonos de resolución 12 (recuerda que está basado en @jose_ramon_martinez_batlle_2023_8404063), cómo obtuviste los hexágonos asignados a ti y cómo aplicaste el protocolo de colecta. Dentro de la redacción, seguramente necesitarás incluir citas, en concreto, el repositorio que contiene el diseño de muestreo por índices espacial en la UASD.

En cuanto a la forma, redacta el texto entregable aplicando lo aprendido en la ["Práctica 2. Métricas básicas de ecología numérica, reproducibilidad, redacción, estilos de formato, tablas, citas y referencias"](https://github.com/biogeografia-202302/practicas/blob/main/practica-02.md). Si usas Microsoft Word o LibreOffice Writer, puedes buscar plantillas de artículos (puedes usar las de algunas editoriales) o usar [esta plantilla](data/plantilla-manuscrito.dotx) si la consideras útil (ver notas a continuación). No obstante, con independencia de la plantilla usada, lo importante es que apliques lo aprendido en la práctica 2.

Si vas a usar la plantilla facilitada por mí, te doy algunos consejos:

- Investiga sobre qué es una plantilla. Básicamente, es un archivo en el que te puedes basar para crear otros.
- Al ser una plantilla, si la abres con "doble-click", se creará un documento basado en ella que posteriormente deberás guardar con un nombre asignado por ti.
- Puedes usarla en GoogleDocs y en LibreOffice Writer también, pero su compatibilidad máxima se consigue en Microsoft Word.
- La plantilla básicamente contiene definiciones de estilos para el título principal, títulos de nivel 1 a 3, texto de cuerpo (estilo "Normal"), texto de tablas, texto de pies de figuras y tablas, bibliografía, y estilo de párrafo para las figuras (suena raro, pero sí, las figuras "no flotantes", que se comportan como texto, también tiene definición de estilos). Faltan estilos, como los de autor, viñetas, etc. Los puedes crear libremente.
- El texto y las figuras que he colocado de ejemplo son un mero relleno. Verás que puse una tabla, una figura, una ecuación, algunas citas y la lista de referencias. Debes borrar todo el contenido de ejemplo, pues es irrelevante para tu manuscrito.
- No es obligatorio usar esta plantilla, sólo úsala si la ves útil. Si ya dispones de un documento donde usas estilos apropiadamente, puedes seguir por esa vía. Si ya tienes un documento comenzado, y quieres basarte en los estilos de esta plantilla, puedes importar sus estilos (los de la plantilla) a tu documento (hay tutoriales sobre ello, como [éste](https://www.youtube.com/watch?v=YG7FhZvR2Do)).
- No me canso de repetirlo: consulta al tali. Es viable por correo, sólo que es necesario indicar qué problema obtuviste (error, fallo de funcionalidad, etc.) al intentar hacer qué cosa. Por ejemplo: "*me dio error A al intentar ejecutar B, aquí dejo una captura de pantalla*".

Finalmente, transcribo el recuadro sobre el tipo de voz a usar para refrescarlo nuevamente; asegúrate de seguir estas recomendaciones.

> **RECUADRO: recomendaciones básicas de redacción**
> 
> Usa una voz (activa o pasiva) de forma consistente, pero sólo ten presente que la redacción de manuscritos científicos a menudo se utilizan ambas voces, dependiendo del contexto y el mensaje que el/la autor/a quiera transmitir. Veamos algunos ejemplos:
> 
> **Voz activa en manuscrito científicos:**
> 
> - **Analicé** los datos utilizando el software R.
> 
> - El experimento **mostró** que la temperatura afecta directamente la tasa de reacción.
> 
> - Los investigadores **encontraron** una correlación significativa entre las dos variables.
> 
> La voz activa puede hacer que la redacción parezca más directa y clara, y es especialmente útil cuando el/la autor/a quiere enfatizar quién llevó a cabo una acción o cuándo se desea hacer una afirmación fuerte.
> 
> **Voz pasiva en artículos científicos:**
> 
> - Los datos **fueron analizados** utilizando el software R.
> 
> - **Se observó** que la temperatura afecta directamente la tasa de reacción.
> 
> - Una correlación significativa **fue encontrada** entre las dos variables.
> 
> La voz pasiva es común en la redacción científica porque a menudo se prefiere un tono más impersonal, enfocando la atención en los resultados y procedimientos en lugar de en quienes llevaron a cabo la investigación. También puede ser útil cuando no se quiere o no es relevante especificar quién realizó la acción.
> 
> **En todas mis asignaciones, está completamente permitido usar IA (e.g. chatGPT), pero te recomiendo que la uses más como tutor que como redactor**. Tal como te sugerí arriba, no le pidas que te resuelva los problemas del mandato. Pídele que te dé ideas, y que luego tú las mejores o las descartes. No abuses tampoco del texto, pues mucha redacción no siempre es mejor; en redacción de ensayos "menos es más". Cruza las redacciones que te ofrezca con tu conocimiento, y revisa si los términos o conceptos usados son descabellados (toda IA se inventa cosas, cuidate de no caer en esa trampa). Nunca le pidas referencias bibliográficas, porque se va equivocar.

## Criterios de evaluación y escala de valoración


| **Criterio de Evaluación** | **Nivel 1 (En desarrollo)** | **Nivel 2 (Aceptable)** | **Nivel 3 (Bueno)** | **Nivel 4 (Excelente)** |
|---------------------------|--------------------------|-------------------------|----------------------|-------------------------|
| **Colecta de Muestras**   | Ha colectado menos de 10 muestras o ha cometido errores graves en la colecta (e.g. colectar fuera de los hexágonos asignados). | Ha colectado entre 10 y 12 muestras siguiendo el protocolo, pero con algunos errores menores. | Ha colectado entre 13 y 14 muestras correctamente y siguiendo el protocolo. | Ha colectado 15 muestras correctamente y siguiendo rigurosamente el protocolo. |
| **Registro de Datos en Plataforma ODK** | Ha registrado menos de 10 muestras o ha cometido errores graves en el registro. | Ha registrado entre 10 y 12 muestras siguiendo el protocolo, pero con algunos errores menores. | Ha registrado entre 13 y 14 muestras correctamente y siguiendo el protocolo. | Ha registrado 15 muestras correctamente y siguiendo rigurosamente el protocolo. |
| **Redacción del Documento "Diseño de Muestreo y Colecta de Datos"** | Documento con faltas de ortografía, estructura poco clara, o falta de detalle en la metodología. | Documento bien estructurado, pero con insuficiente detalle en la metodología o pequeños errores. | Documento bien redactado con detalles metodológicos adecuados y pocos errores. | Documento impecable, bien estructurado, detallado y sin errores. |
| **Uso de Citas y Referencias** | No ha incluido referencias o las citas están incorrectamente formateadas. | Ha incluido algunas referencias relevantes, pero con errores en el formato o en la cita. | Ha citado correctamente la mayoría de las referencias relevantes. | Todas las referencias relevantes están correctamente citadas y formateadas. |
| **Aplicación de Estilos y Formato** | No ha aplicado estilos o el formato es inconsistente a lo largo del documento. | Ha aplicado estilos en la mayoría del documento, pero hay inconsistencias o errores. | Ha aplicado correctamente estilos en casi todo el documento con mínimas inconsistencias. | Ha aplicado estilos y formato de manera impecable en todo el documento. |

**Notas**:

- Es fundamental seguir el protocolo de colecta y registro para garantizar la validez de los datos.

- La redacción y estructura del documento son esenciales para entender y replicar la metodología empleada.

- Las referencias y citas son cruciales para respaldar la metodología y dar crédito a las fuentes originales.

- La aplicación adecuada de estilos y formato mejora la legibilidad y presentación del documento.


## Referencias
